臺灣宜蘭地方法院民事判決　　　　　　　 96年度訴字第226號
原　　　告　　丙○○
兼訴訟代理人　丁○○
被　　　告　　戊○○
訴訟代理人　　李基益律師
複代理人　　　庚○○
當事人間確認本票債權不存在等事件，本院於96年12月10日言詞
辯論終結，判決如下：
    主      文
確認被告對原告丁○○於九十四年十月十三日所簽發，面額新台
幣壹佰伍拾萬元，到期日九十四年十一月十一日之本票債權不存
在。
原告丙○○之訴駁回。
訴訟費用由被告負擔百分之三八，餘由原告丙○○負擔。
    事實及理由
甲、程序方面：
    按訴狀送達後，原告不得將原訴變更或追加他訴。但請求之
    基礎事實同一者或不甚礙被告之防禦及訴訟之終結者，不在
    此限。民事訴訟法第255條第1項第2款、第7款定有明文。本
    件原告丁○○起訴時原聲明第二項、第三項請求判決：「確
    認被告對於訴外人丙○○所有坐落宜蘭縣員山鄉○○段隘界
    小段219地號土地，於 94年11月29日由宜蘭地政事務所以宜
    登字第228990號收件，並於94年11月30日設定登記之本金最
    高限額新台幣（下同）陸佰萬元之抵押權擔保之債權關係不
    存在。前開被告與訴外人丙○○之抵押權登記應予以塗銷。
    」，嗣以訴外人丙○○乃為該抵押土地之所有權人，為符合
    當事人適格原則，其訴之當事人由原告丁○○變更為原告丙○○，是其乃變更訴之聲明第二項、第三項為請求判決：「
    確認被告對於原告丙○○（債務人為原告丁○○）坐落宜蘭
    縣員山鄉○○段隘界小段 219地號土地之所有權全部（權利
    範圍僅500分之192，應為原告誤繕。），宜蘭地政事務所於
    94年11月30日登記宜登字第228990號，所設定本金最高限額
    陸佰萬元之抵押債權不存在。被告並應將上開抵押權登記予
    以塗銷。」。原告所為上開訴之變更，因其請求之基礎事實
    同一，且不甚礙被告之防禦及訴訟之終結，應予准許。
乙、實體方面：
壹、原告起訴意旨略以：
一、原告丁○○部分：原告於 94年10月13日向被告借款150萬元
    ，並同時開立本票（以下簡稱系爭本票）及支票各一張於被
    告供擔保。但該借款已由被告於94年11月11日經由原告所簽
    發之上開支票兌現完畢，至此該筆債權已因清償而消滅，原
    告曾多次向被告要求返還擔保同筆債權之系爭本票乙紙，惟
    均遭被告以已遺失找不到，或以其他理由推托，拒還系爭本
    票。原告至收受鈞院 96年度拍字第120號民事裁定，始知被
    告竟持系爭本票實行抵押權。系爭本票與已兌現支票之發票
    日、金額均相同，故兩造間就該筆本票債權已因支票之兌付
    而不存在，爰請求確認如主文第一項所示之本票債權關係不
    存在。
二、原告丙○○部分：原告丁○○前因購屋款不足，曾向被告借
    款500萬元（與上開150萬元無關），當時雙方約定就此筆借
    款，由原告丁○○開立面額均為 500萬元之本票、支票各一
    紙予被告，並由原告丙○○提供其所有坐落宜蘭縣員山鄉○○段隘界小段219地號權利範圍 500分之192之土地（以下簡
    稱系爭抵押物），設定 600萬元之最高限額抵押權（以下稱
    系爭抵押權）與被告以為擔保（依一般市場慣例以實際債權
    加計二成為設定金額）。嗣因原告丁○○所屬德堡機械股份
    有限公司（以下簡稱德堡公司）與被告戊○○所屬顓台實業
    股份有限公司（以下簡稱顓台公司）合作承包台塑公司工程
    ，經二家公司所屬人員對帳後，確認原應由原告丁○○領取
    之台塑公司工程款中，已由被告領取 1,703,117元（以下簡
    稱系爭工程款），雙方並同意該工程款即用以清償原告丁○○積欠被告之私人借款，就其餘未清償之借款 3,296,883元
    ，原告丁○○則另於96年3月2日開立即期支票 50萬元各4張
    ，及1,296,883元即期支票1張，交由訴外人辛○○、乙○○
    於顓台公司辦公室交付被告本人收受（以上合計償還 500萬
    元），當時即要求被告塗銷本件抵押權之登記，惟被告僅交
    還原告丁○○所簽發之面額 500萬元之支票與本票各一紙，
    對於抵押權部分卻以須俟原告丁○○用以清償之支票兌現後
    始可辦理塗銷。詎日後被告卻持無關本件抵押權之前開 150
    萬元本票聲請裁定拍賣系爭抵押物。至被告所附明細表所列
    之12筆款項，除其中第4、5 筆（此二筆總合係500萬元扣除
    利息）是原告丁○○向被告借款之匯款外，其餘 9筆均屬兩
    家公司經營之各客票往來，與本件借款無涉。爰聲明請求確
    認被告對於原告丙○○（債務人為原告丁○○）所有系爭抵
    押物，宜蘭地政事務所於94年11月30日登記宜登字第 22899
    0 號收件，本金最高限額陸佰萬元之抵押權擔保之債權關係
    不存在。前開被告對原告丙○○之抵押權登記應予以塗銷。
貳、被告抗辯意旨略以：
一、被告與原告丁○○為多年好友，原告丁○○見被告所設立之
    顓台公司經營甚佳，乃於94年間提議合作承包台塑公司業務
    ，因原告丁○○資金不足，分別向被告借貸以顓台公司名義
    匯出之：94年7月13日686,400元94年9月9日50,000元
    94年10月13日1,485,000元94年11月9日3,300,000元94
    年12月5日1,485,000元。而為擔保被告與原告丁○○過去及
    將來之借貸債務，於94年11月29日由原告丙○○提供其所有
    系爭抵押物設定 600萬元之最高限額抵押權與被告，並就權
    利存續期限約定：自 94年10月1日起至95年12月31日止。未
    久原告丁○○又以資金週轉為由陸續向被告借貸94年12月
    13日1,370,000元94年12月28日490,000元 95年1月23日
    946,850元95年3月10日550,000元95年3月20日380,000
    元95年6月29日350,000元95年8月10日290,000元。詎嗣
    後原告丁○○僅償還部分之款項，餘經多次催討無效，被告
    始聲請裁定拍賣抵押物。原告自恃已償還其中之 150萬元，
    即請求確認本票債權不存在，及請求塗銷該抵押權之登記，
    自屬無理。
二、原告丁○○為清償兩造間之 150萬元借款，所簽發之支票，
    雖於94年11月11日兌付，惟原告所簽發之系爭 150萬元本票
    除擔保上開 150萬元之借款債務外，尚擔保兩造間其他借貸
    等債務，自不因原告僅清償上開 150萬元借款而使系爭本票
    債權消滅。至於兩造於94年11月29日所設定之本金最高限額
    抵押權 600萬元，依約定其擔保範圍，於權利存續期間內，
    包括設定時業已發生之借貸債務及抵押權存續期間內陸續發
    生之借貸債務。是其擔保金額遠高於原告主張業已由原告丁○○清償之150萬元借貸債務。另原告丁○○向被告借款500
    萬元，並設定系爭抵押權，而原告丁○○雖已於 96年3月間
    已清償被告 3,296,883元，惟其餘未清償之借貸債務仍為本
    件抵押權所擔保之範圍，則原告訴請確認抵押權所擔保之債
    權不存在暨請求塗銷抵押權登記，要難憑採。為此爰聲明：
    請求判決駁回原告之訴。如受不利判決願供擔保免為假執行
    。
參、兩造不爭執之事實：
一、原告丁○○為清償與被告間之借款，曾簽發 150萬元之支票
    ，並同時簽發系爭本票以為擔保，而上開支票已於94年11月
    11日兌付。
二、原告丁○○曾於 94年間向被告借取500萬元，為擔保該借款
    之清償，原告丁○○曾簽發同面額之支票及本票乙紙予被告
    ，另並由原告丙○○提供系爭抵押不動產為被告設定系爭抵
    押權以為擔保，該借款業經原告於96年3月間清償3,296,883
    元。
三、被告目前所持有對原告債權之憑證為系爭面額 150萬元之本
    票一紙、 500萬元之借據一紙以及系爭抵押不動產他項權利
    證明書一份。
四、原告丁○○為德堡公司之股東，被告則為顓台公司之負責人
    ，原告丁○○曾以德堡公司名義標得台塑公司之工程，並將
    部分工程交由顓台公司施作，顓台公司曾自德堡公司於大眾
    銀行之帳戶領取台塑公司之工程款計1,703,117元。
肆、得心證之理由：
    本件原告主張系爭本票所擔保之債權與原告丁○○於94年11
    月11日清償被告之 150萬元係屬同一筆債權，被告就系爭本
    票之債權已不存在，另系爭抵押不動產所擔保之債權 500萬
    元亦經原告丁○○以工程款抵償 1,703,117元，其餘則簽發
    支票，經兌現票款後清償完畢，故系爭抵押權所擔保之債權
    已因清償而不存在等節，被告則以前揭情辭置辯，則本件爭
    點經整理結果如下：（一）系爭本票所表彰之債權與原告丁○○於94年11月11日所清償的150萬元是否屬同一筆債權？
    （二）由原告丙○○所提供之抵押物所擔保之債權是否因原
    告丁○○之清償而消滅？（見卷第 21頁、第64頁、第158頁
    ）茲審酌如下：
一、系爭本票所表彰之債權與原告丁○○於94年11月11日所清償
    的 150萬元是否屬同一筆債權？亦即被告就系爭本票之債權
    是否已因原告丁○○上開清償行為而清滅？
(一)原告丁○○主張其於 94年10月13日向被告借款150萬元，並
    同時開立本票及支票各一張於被告供擔保。因該債款已由被
    告於94年11月11日經由原告所簽發之上開支票兌現完畢，則
    該筆債權已因清償而消滅，被告對系爭本票債權因而不存在
    等語，並據其提出系爭本票及支票影本為證。被告對於持有
    系爭本票之經過以及已受領上開 150萬元票款等節，並不爭
    執，惟以系爭 150萬元本票雖係與上開經兌現之支票同時簽
    發，並為被告上開 150萬元債權之擔保，然因原告丁○○於
    該段期間資金不足，常向被告週轉資金，故雙方合意系爭本
    票仍供其他借款等債務之擔保云云置辯。惟查，依原告丁○○所提之系爭本票及支票票面所載（見卷第6頁、第7頁），
    系爭本票之發票日期為 94年10月13日，發票金額為150萬元
    ，到期日94年11月11日；而另一張支票上亦載明發票日期為
    94年11月11日，發票金額為 150萬元，是無論到期日或票面
    金額，二張票據均已相同，則原告所言信而有徵。再參以兩
    造間關於另一筆 500萬元借貸債務，亦由原告開立同面額之
    本票及支票各乙紙交予被告以為擔保。故從票據之形式記載
    及兩造之交易習慣，可知對於借貸關係兩造有以一張本票及
    一張支票同時擔保同一債權之意思。況曾居中為兩造協調債
    務糾紛之兩造友人即證人乙○○到庭證稱：「原告是有要我
    把面額 150萬元的票拿回來，但我沒有看過該票據，我跟被
    告講了以後他說找不到。」等語（見卷第 130頁），核與原
    告丁○○主張清償被告 150萬元後，被告以系爭本票已遺失
    等理由推拖未返還該本票乙節，尚屬相符；再者，被告抗辯
    雙方合意系爭本票乃供兩造間其他借貸等債務之擔保云云，
    並未舉證以實其說，是該項抗辯，尚無可採。
(二)綜上，原告丁○○主張系爭本票係為擔保上開 150萬元之借
    款債務，其所表彰之債權與原告丁○○於94年11月11日所清
    償的 150萬元係屬同一筆債權等節，均堪信為真實，故應認
    系爭本票債權已因原告所開立發票日為94年11月11日之支票
    兌付而不存在。
二、由原告丙○○所提供之抵押物擔保之債權為何？由原告丙○○所提供之抵押物所擔保之債權是否因原告丁○○之清償而
    消滅？
(一)原告丙○○所提供之抵押物擔保之債權為何？
 1、原告等主張因原告丁○○前因購屋款不足，曾向被告借款50
    0 萬元，並由原告丙○○為抵押義務人提供其所有系爭抵押
    物，設定 600萬元之最高限額抵押權與被告以為擔保，業據
    提出土地登記簿謄本為證，且依宜蘭縣宜蘭地政事務所96年
    11月2日宜地一21字第 0960011196號函覆檢送之94年11月29
    日收件宜登字第 2289990號土地登記申請書，其申請書本文
    內之（21）申請登記以外之約定事項： 2、已明載「本件設
    定以債務人所簽發之支票或本票或借據為債權憑證。」（見
    卷第152、第151頁），而依被告自承其持有對原告丁○○債
    權之憑證為系爭面額150萬元之本票一紙、500萬元之借據一
    紙以及系爭抵押不動產他項權利證明書一份（見卷第193 頁
    ），又其中系爭本票之債權已如前文所述，則被告持有可表
    彰系爭抵押債權者僅有500萬元之借據。
 2、另經被告承認為真正之由原告丁○○於96年1月2日立據並由
    訴外人乙○○、甲○○見證，及由被告戊○○簽名之切結書
    內亦載有：「本人丁○○分別於中華民國九十四年十一月九
    日及九十四年十二月二日向顓台實業股份有限公司共借新台
    幣伍佰萬元整，於中華民國九十六年二月二十八日之前歸還
    ，以本票票號 EU0000000，票面金額新台幣伍佰萬元整，及
    坐落於員山鄉○○段隘界小段 219地號，做為抵押擔保品，
    如未於九十六年三月十日前歸還新台幣伍佰萬元，以上之擔
    保品為顓台實業股份有限公司所有，‧‧‧。」等節（見卷
    第56頁），並參諸被告公司所屬總務人員即證人甲○○於本
    院 96年9月28日言詞辯論時亦證稱：「（被告訴訟代理人問
    ：請求提示原告所提出的切結書，訊問證人該切結書的簽訂
    過程？）切結書是原透過乙○○拿給我們簽的。（法官問：
    設定系爭抵押權是否為了擔保 500萬元的借貸？）是的。」
    等語（見卷第67頁），則原告主張系爭抵押權之設定係為擔
    保原告丁○○與被告間 500萬元之借款債務乙節，應屬可採
    。至上開切結書之內容雖記載原告丁○○係向顓台公司借款
    500萬元，然因兩造均不爭執系爭500萬元確屬原告丁○○與
    被告二人間之借貸，故上開切結書上之記載應不影響系爭抵
    押權係為擔保原告丁○○與被告間 500萬元之借款債務乙節
    之認定。
(二)由原告丙○○所提供之抵押物所擔保之債權是否因原告丁○○之清償而消滅？
 1、原告等主張原告丁○○前曾向被告借款500萬元，已於96年3
    月2日由原告丁○○開立即期支票50萬元各4張，及1,296,88
    3元即期支票1張，委由訴外人辛○○、乙○○於顓台公司辦
    公室交付被告本人收受後兌現清償 3,296,883元乙節，業經
    提出上開支票影本5紙為證，並有證人辛○○到庭證稱：「
    在96年3月2日原告開具四張50萬元，一張 129餘萬元支票，
    由我與乙○○在顓台公司辦公室交給被告。」 (見卷第65頁
    ）以及證人乙○○證稱：「是在去年原告有來找我，說他向
    被告借 500萬元，希望我出面去向被告表示能讓他延緩清償
    ，在延緩以後快要到期前，我有經手原告所交付的支票，總
    金額是 320幾萬元，詳細金額不記得了，…」等語（見卷第
    129 頁），復為被告所不爭執，從而，應認原告丁○○主張
    其於96年3月2日已交付面額計3,296,883元之5紙支票清償系
    爭借款債務乙節，自屬可採。
 2、至於其餘之 1,703,117元部分，原告等主張原告丁○○已委
    由訴外人辛○○與被告所經營顓台公司之人員對帳後，雙方
    同意就原告得領取之台塑公司之工程款中，已由顓台公司領
    取的款項計 1,703,117元，用以清償原告丁○○對被告私人
    之借款，故原告丁○○就其餘 1,703,117元之借款亦已清償
    等節，被告雖就顓台公司曾自德堡公司於大眾銀行之帳戶領
    取台塑公司之工程款計 1,703,117元乙節不爭執，然辯稱該
    款項是原告丁○○以德堡公司之工程款用以清償顓台公司之
    工程款，並不是清償原告丁○○個人所欠被告之借款，對帳
    時是以原告丁○○須簽發 1個月、2個月及4個月支票清償積
    欠之工程款始同意上開顓台公司已領之工程款用以抵償原告
    丁○○積欠被告之私人借款等語。
 3、按當事人主張有利於己之事實者，就其事實有舉證之責任，
    民事訴訟法第 277條前段規定甚明。經查，原告丁○○係德
    堡公司之股東，台塑公司之工程係原告丁○○以德堡公司名
    義標得，嗣將部分之工程交由顓台公司承作等節，業經受僱
    於德堡公司之證人辛○○結證在卷（見卷第65頁），復為兩
    造所不爭執，堪認屬實，而原告雖為德堡公司之股東、被告
    亦為顓台公司之負責人，惟自然人與公司法人之人格本非同
    一，則兩者間之權利義務關係自屬有別，原告主張被告同意
    就顓台公司已領取的上開工程款計 1,703,117元，用以清償
    原告丁○○對被告私人之借款乙節，既為被告所否認，自應
    由原告就上開有利於己之事實負舉證之責。原告就上開主張
    雖舉對帳單及辛○○之證言為證，惟查：
  (1)關於對帳單，受原告丁○○委託與顓台公司人員對帳者即證
    人辛○○雖證稱：「（法官：之前提到對帳單是德堡公司與
    被告所經營公司間，還是兩造個人間債權債務關係之對帳單
    ？）是他們個人間債權債務關係之對帳單。」、「（法官：
    對帳單上私人款部分500萬元等內容，其記載內容之意為何？
    ）德堡公司承作台塑公司的工程，曾經有將部分工程交給被
    告所經營的公司施作，‧‧‧，台塑工司已經撥下來的 200
    多萬元，德堡公司只領取70萬元，其餘部分則由顓台公司領
    走的，所以原來記載償還借款 1,622,792元，後來因為購買
    感應器的部分是屬於公司的款項，才從其中扣除，被告是顓
    台公司的負責人，這部分的工程款不是顓台公司領的，而是
    德堡公司的工程款，所以才會認為此部分的款項可以扣抵原
    來的借款。」、「（法官：為何當初 1,703,117元工程款為
    何不先扣除合夥的積欠款？）這是大家都同意的金額，並由
    顓台公司的會計己○○、王瑞彬在場參與對帳，對帳當天被
    告也在公司，合夥帳款是工程款的部分還有 170幾萬元都還
    沒有可以請領，所以對帳的時候才會將先前可以領取的部分
    先行處理。」（見卷第159、160頁）、「（法官：對證人己○○所述，原告要開出支票先給付顓台公司未領的工程款，
    之前顓台公司所領的工程款才同意用以抵償個人的欠款，有
    無此事？）沒有。」等情（見卷第 165頁），惟參與對帳之
    顓台公司會計即證人己○○則證稱：「（法官：對帳單是否
    你所製作？）上半部的發票含稅金額是我打的，右半部是證
    人辛○○去分配的，是他鍵入的，下方私人款部分及右下方
    ，雙方有對帳過，也有書面，這張對帳單是對帳過程所製作
    ，但是上面的金額不是最後確定的金額。」、「（法官：對
    帳是否為了清償私人欠款所製作？）當時是為了對公司帳，
    因為有關合夥承作工程的部分，資金都是顓台公司出資的。
    」、「對帳單確實是確認實際匯入款項，但也是在確認顓台
    公司代付得款項，此部分從合夥帳款尚欠金額得知，右下角
    原來的金額已經被塗銷了，從該部分原記載之金額可以知道
    所領之款項還不足以支付我們公司原支付的金額。」、「（
    法官：對帳單上之私人款所記載之意思為何？）工程款台塑
    公司已經撥下來240幾萬元，原告所經營的公司領走 70萬元
    ，另外 8萬多元是德堡公司向顓台工司購買貨品的價金，當
    初原告是希望把這部分的工程款來還私人款，但是前提是要
    把右下角得領取的工程款開出支票並兌現後，我們才同意原
    告以顓台公司之前所領得的工程款來清償他個人的借款。」
    （見卷第 162頁），由二人上開證詞可知其二人就系爭對帳
    過程雙方是否無條件合意顓台公司之前所領得的工程款即用
    以抵償原告丁○○個人積欠被告之借款乙節所述，顯互為歧
    異，因考量上開證人分別受僱於原告丁○○所屬德堡公司及
    被告所屬顓台公司，有其實質上之利害關係，其等所為證詞
    均容或有偏頗之虞，自難逕採信上開證人之證詞而為兩造有
    利或不利之認定。
  (2)惟細觀卷附之對帳單之右下方，關於工程款部分，顯然有特
    別書寫之、及三個數字，而證人辛○○對該記載則分
    別證稱：「、、是工程款的部分，與兩造間的借貸是
    兩件事。」（見卷第66頁）、「（法官：對甲○○所言對於
    要開 1個月、2個月、4個月的票有何意見？）這部分是工程
    款與本件借款沒有關係。」（見卷第68頁），且依原告丁○○於96年11月16日本院審理時亦自承：「對帳單上之、
    、是表示台塑公司還沒有撥款下來，要由我針對各該金額
    先開一個月、二個月、四個月的票，但我不同意，因為工程
    款尚未驗收，而該部分工程是由顓台公司施作，所以被告要
    配合驗收，工程本來去年十一、二月就要驗收，但是到現在
    還沒有驗收」等語（見卷第 161頁），顯見對帳時對帳單上
    確已特別書寫該數字，且該數字代表之意義確為針對台塑公
    司工程款金額先開 1個月、2個月、4個月的支票；再者，對
    帳單上雖有記載「私人款500萬、德堡自做工程2,403,117、
    自取70萬、8月1日向顓台購荷重元80,325、償還 1,622,792
    、尚欠餘額 3,377,208」等內容，惟其右下角亦有合夥帳款
    至3月1日尚欠之金額內容及其他工程款項之記載，而關於合
    夥帳款至3月1日日尚欠之金額內容嗣業經塗銷等節，有該對
    帳單在卷可考（見卷第54頁），而證人辛○○已證稱：對帳
    單交給伊時內容是用電腦打字的，其他用手寫的字跡是伊與
    原告丁○○對帳的字跡（見卷第65、65-1頁）以及關於合夥
    帳款至3月1日尚欠之金額內容部分，是其嗣後塗銷等情（見
    卷第 161頁），並為原告所不爭執，故堪認對帳單上是私人
    款與公司帳同時列計，且參以被告對於原告丁○○之私人借
    款債權部分，有系爭抵押不動產擔保，被告所營顓台公司與
    德堡公司間工程款債權部分則無擔保，被告為確保顓台公司
    之債權，於對帳時要求原告就顓台公司未領之工程款先開立
    支票，始同意顓台公司前已領取之系爭工程款用以抵償原告
    丁○○之借款，應屬合乎常情。準此，應認被告所辯系爭1,
    703,117 元工程款是否能轉為抵償原告丁○○與被告之私人
    借貸，繫於原告丁○○必須另就工程款 100多萬元部分需開
    出 1個月、2個月、4個月的票來清償之附加條件乙節，應屬
    可採，則原告丁○○未履行此等條件前，系爭1,703,117 元
    工程款自不能轉為清償對被告戊○○之私人借款。另設若原
    告確不同意此停止條件，則雙方就此之意思表示既未合意，
    本件債務自亦不生抵銷之效力。
  綜上析論，由原告丙○○所提供之系爭抵押物所擔保之債權，
  既因債務人即原告丁○○仍未清償全部債務，則該抵押權尚不
  得請求塗銷，原告丙○○之訴應予駁回。
伍、本件事證已臻明確，兩造其餘之攻擊防禦方法及舉證，核與
    判決結果不生影響，爰不逐一論斷，併此說明。
據上論結，本件原告之訴為一部有理由、一部無理由，依民事訴
訟法第第79條，判決如主文。
中　　　華　　民　　　國　　96　年  　12　月    31　  日
                  臺灣宜蘭地方法院民事庭
                      法　官　楊麗秋
正本與原本無異。
如不服本判決，須於判決送達後20日內提出上訴狀(須附繕本)。
中　　  華　　民　  　國　　97　年　　1　 月　　2　 　日
                      書記官　廖文章
